【裁判字號】    98,重訴,44
【裁判日期】    990322
【裁判案由】    損害賠償
【裁判全文】
臺灣宜蘭地方法院民事判決              98年度重訴字第44號
原        告  庚○○
              卯○○
              寅○○
              丑○○
              子○○
              壬○○
              癸○○
              己○○
兼上列8 人共
同訴訟代理人  辛○○
被        告  財團法人感恩社會福利慈善基金會承辦羅東鎮立
              養護所
兼法定代理人  甲○○
被        告  乙○○
              丙○○
              戊○○
              丁○○
共        同
訴 訟 代理人  楊德海律師
上列當事人間請求損害賠償事件，原告提起刑事附帶民事訴訟，
經本院刑事庭裁定移送前來，本院於民國99年3月5日言詞辯論終
結，判決如下：
    主      文
被告財團法人感恩社會福利慈善基金會承辦羅東鎮立養護所、乙○○、丙○○應連帶賠償原告庚○○新台幣壹佰壹拾萬陸仟參佰
柒拾伍元，及如附表所示之利息。
被告財團法人感恩社會福利慈善基金會承辦羅東鎮立養護所、乙○○、丙○○應連帶賠償原告辛○○、卯○○、寅○○、丑○○
、子○○、壬○○、癸○○、己○○各新台幣壹拾伍萬元，及均
自民國九十八年八月十三日起至清償日止，按年息百分之五計算
之利息。
原告其餘之訴駁回。
訴訟費用新台幣壹仟貳佰貳拾元，由被告財團法人感恩社會福利
慈善基金會承辦羅東鎮立養護所、乙○○、丙○○連帶負擔百分
之二十三即新台幣貳佰捌拾壹元，餘由原告負擔即新台幣新台幣
玖佰參拾玖元。
本判決第一項於原告庚○○以新台幣參拾陸萬玖仟元、第二項於
原告辛○○、卯○○、寅○○、丑○○、子○○、壬○○、癸○○、己○○各以新台幣伍萬元，為被告財團法人感恩社會福利慈
善基金會承辦羅東鎮立養護所、乙○○、丙○○供擔保後，各得
假執行；但被告財團法人感恩社會福利慈善基金會承辦羅東鎮立
養護所、乙○○、丙○○，如以新台幣壹佰壹拾萬陸仟參佰柒拾
伍元為原告庚○○、以新台幣壹拾伍萬各為辛○○、卯○○、寅
○○、丑○○、子○○、壬○○、癸○○、己○○供擔保後，得
免為假執行。
原告其餘假執行之聲請駁回。
    事實及理由
壹、程序方面：
    按訴狀送達後，原告不得將原訴變更或追加他訴，但請求之
    基礎事實同一、擴張或減縮應受判決事項之聲明者，不在此
    限，民事訴訟法第255條第1項第2、3款定有明文。查本件原
    告原起訴主張被害人游均何因被告等人過失致死之共同侵權
    行為，致原告庚○○受有扶養費新台幣（下同）540 萬元、
    喪葬費用20萬元、精神慰撫金計200 萬元及其餘原告各受有
    精神慰撫金30萬元等項，合計1,000 萬元之損害，故依侵權
    行為之法律關係請求被告賠付上揭損害金額，並自起訴狀繕
    本送達之翌日起至清償日止，按年息5％ 計算之利息等語；
    嗣於98年8月6日具狀減縮其聲明，就前述法定遲延利息之請
    求，均請求自98年8月13日起算；嗣再於99年1月20日審理時
    擴張其聲明，亦即就原告庚○○上開請求部分另為追加醫療
    費用11萬0,614元及喪葬費用4,246元等項之損害賠償金額，
    及自99年1月21日起至清償日止，按年息5％計算之利息，其
    餘原告之請求則不變。核其乃分屬減縮及擴張應受判決事項
    之聲明，且請求之基礎事實同一，依首揭規定尚無不合，應
    予准許。
貳、實體方面：
一、原告主張：緣原告庚○○之配偶游均何（即原告辛○○、卯
    ○○、寅○○、丑○○、子○○、壬○○、癸○○、己○○
    等人之父親），因被告乙○○、丙○○等2 人共同不法之業
    務過失行為而致死，渠等自應負共同不法侵害他人權利之連
    帶賠償責任。又被告羅東鎮立養護所為被告乙○○、丙○○
    之雇主、被告甲○○為被告羅東鎮立養護所之院長、被告戊○○為被告羅東鎮立養護所之副院長、被告丁○○為被告羅
    東鎮立養護所之實際負責人，渠等對被告乙○○、丙○○等
    2 人均負有監督職務執行之職責，對被告乙○○、丙○○前
    開過失行為均難辭其咎，當應與該2 人共同負侵權行為之連
    帶賠償責任。執此，原告庚○○因前開侵權事件之發生而受
    有醫療費用11萬614元、喪葬費用20萬4,246 元、扶養費540
    萬元（即每月3 萬元×15年）等項之損害，並請求被告等人
    連帶賠付其200 萬元之精神慰撫金。另其餘原告則各請求被
    告等人應連帶賠付其30萬元之精神慰撫金。再者，設若本件
    依民法第188條第1項但書之規定不能受有損害賠償時，亦請
    求鈞院斟酌僱用人即被告羅東鎮立養護所與原告等人之經濟
    狀況，令其為全部或一部之損害賠償，以兼顧法律與經濟弱
    勢之衡平。為此，爰依侵權行為之法律關係，起訴請求判決
    如原告訴之聲明所示等語。並聲明：１、被告乙○○、丙○○、羅東鎮立養護所、甲○○、戊○○、丁○○等人應連帶
    給付原告庚○○771萬4,860元，其中760萬元自98年8月13日
    起至清償日止、其中11萬4,860元自99年1月21日起至清償日
    止，均按年息5 ％計算之利息；被告乙○○、丙○○、羅東
    鎮立養護所、甲○○、戊○○、丁○○等人應連帶給付原告
    庚○○、辛○○、卯○○、寅○○、丑○○、子○○、壬○○、癸○○、己○○等人各30萬元，及自98年8 月13日起至
    清償日止，按年息5 ％計算之利息；２、願供擔保，請准宣
    告假執行。
二、被告則以：
(一)本件宜蘭地方法院98年度訴字第105 號刑事判決雖判決被告
    乙○○、丙○○二人有業務過失，惟該判決理由係以：「游
    均何之生活無法自理，其行動能力更屬孱弱，自不可能於有
    適當之胸約約束之情況下掙脫。參以被告自承該時為院民準
    備用餐之時間，被告為游均何餵水後即準備為其他住民餵食
    用餐，故於匆忙中『或』未將游均何之胸約約束至適當之狀
    態綁好始行離去，亦非無可能。以致游均何因而輕易自行掙
    脫而跌倒在地，被告丙○○、乙○○對於事故之發生實具有
    過失甚明云云。」因而為2 人有罪之判決。惟該判決係以游
    均何自行掙脫胸約約束帶下床行走跌倒，故進而推論係胸約
    約束帶「可能」係未約束至適當之狀態所造成，但該判決對
    胸約約束帶究係如何約束始屬適當卻未為說明，且對胸約約
    束帶縱已約束至適當位置，游均何仍可自行掙脫乙節亦未審
    酌，故原審判決理由顯然係屬推測。況依原告子○○98 年5
    月27日於刑事審判筆錄證稱：「他們是將我父親綁在床上，
    繩子穿過床的欄杆，交叉綁在腹部。養護所的人員說是怕我
    父親跌倒才這樣綁。」、「我每次去看都是這樣綁，後來我
    才跟他們說這樣我父親會很不舒服，後來他們才綁在床邊的
    鐵欄杆附近。」、「辯護人問：游均何當時睡覺被綁的狀況
    是如何？證人子○○答：一樣有用胸約綁住，就是用類似背
    孩子得藍白帶子纏繞在腰部上面。兩邊綁在床邊鐵欄杆上。
    」、「辯護人問：當時綁的狀況是很緊，還是可以轉身？證
    人子○○答：可以轉身，但是無法站起來。」按胸約約束帶
    之目的僅係在防止病患因翻身不當跌落床下，並非防止病患
    脫逃所為之拘束，故應以病患在通常之情形下不致跌落床下
    為適當，且亦不能令病患不能翻身或不能動彈而致病患產生
    不適之情形。而原告子○○亦證稱，伊每次至養護所探視被
    害人時，被害人均有胸約約束帶束縛保護，伊亦希望胸約約
    束帶依其指示綁得不要太緊。伊父親游均何於證人去探視時
    均會要求伊幫忙將胸約約束帶拆開。足證被告對胸約約束並
    無不適當之情形。再依被告戊○○於98年5 月27日刑事審之
    審判筆錄證稱：「辯護人問：當時游均何跌倒位置距離病床
    多遠？證人戊○○答：大概兩、三步。」、「審判長問：依
    剛剛標準的胸約情形，要預留一個拳頭寬的度，本件預留壹
    個拳頭寬的寬度，游均何是否有可能從上或從下鑽出？證人
    戊○○答：我覺得還是有可能。游均何沒有帕金森症，他只
    有失智症。」、「他有可能會自己鑽出，還是有這個可能。
    」、「辯護人問：臨床上有無發現在照護的過程病人一直在
    鑽把胸約弄掉？證人戊○○答：有，也有比游均何活動力更
    強的，都綁起來了還自行解開。」、「檢察官問：有無其他
    方法防止住民跌倒？證人戊○○答：這是全國性的問題，全
    國都沒辦法拿捏好自由活動和適當約束之間的平衡點。」依
    被告戊○○醫師之證詞可知被告對游均何之胸約約束之操作
    均屬按標準程序操作，且游均何僅為罹患失智症，個人仍有
    正常活動能力，游均何仍有可能自行鑽出胸約約束帶，故本
    件被告乙○○、丙○○二人已確定依胸約約束帶標準操作之
    程序將游均何為約束，惟游均何仍自行鑽出胸約約束帶，下
    床行走致摔倒不幸致死誠屬遺憾，故本件實屬意外，故被害
    人游均何之意外致死與被告乙○○、丙○○2 人胸約約束並
    無因果關係。且臨床上使用約束之主要目的是在預防病患跌
    倒或中斷治療行為和發生自拔醫療管路等意外，在施以約束
    時，應注意受約束者生理、心理等層面，避免造成心靈受創
    ，故約束之目的應基於不傷害原則，即避免受約束者發生傷
    害人、自傷或破壞之保護性行為。而非控制脫逃之囚禁目的
    。本件被告乙○○、丙○○2 人已確定依胸約約束帶標準操
    作程序對游均何為約束，自已盡客觀之注意義務，惟游均何
    仍自行鑽出胸約約束帶，下床行走而跌倒，實屬意外，被告
    乙○○、丙○○2 人並無過失。退步言，被告乙○○、丙○○2 人對於游均何已依胸約約束帶標準操作程序為保護之約
    束，惟被害人游均何自行鑽出胸約約束帶，下床行走，且亦
    未按鈴請求協助，卻自行不慎摔倒。故被害人游均何應負完
    全過失責任。縱被告丙○○、乙○○有過失，過失程度亦僅
    為10分之1比例。
(二)又本件被告丙○○、乙○○之僱用人為羅東鎮立養護所。被
    告甲○○係羅東鎮立養護所之法定代理人，被告戊○○為副
    院長，被告丁○○僅任職羅東鎮立養護所醫師，3 人均非被
    告丙○○、乙○○之僱佣人。原告起訴並未說明將甲○○、
    戊○○、丁○○列為共同被告之請求權基礎。另依民法第18
    8條第1項規定，受僱人因執行職務不法侵害他人之權利者，
    由僱用人與行為人連帶負損害賠償責任。但選任受僱人及監
    督其職務之執行，已盡相當之注意仍不免發生損害者，僱用
    人不負賠償責任。」本件被告乙○○、丙○○2 人均領有病
    患照顧服務員結業證書，故被告財團法人感恩社會福利慈善
    基金會承辦羅東鎮立養護所（下稱羅東鎮立養護所）並無選
    任及監督之疏失，縱使被告乙○○、丙○○2 人成立侵權行
    為，被告羅東鎮立養護所依民法第188條第1項但書仍不須負
    損害賠償責任。再者，被告丙○○、乙○○2 人於客觀上並
    非為被告甲○○、丁○○、陳英昭服勞務，亦非該2 人勞務
    契約之僱用人，故被告甲○○、丁○○、陳英昭3 人自無須
    就被告乙○○、丙○○之侵權行為負連帶賠償責任。且被告
    乃為社會福利機構，有關照護之設備及人力均為原告委託安
    養之時所知悉，且完全依法律規定配置並無違失之處，業據
    偵查庭調查無訛。惟無論如何被告終難與24小時隨身看護相
    比，本件被告經原告同意使用約束帶，並按照原告囑咐不要
    將約束帶綁太緊，以免不舒服。且按適當之約束並非束縛，
    是為防止受約束者在無意識情況下自床上跌落，被告於游均
    何在床上休息時已確實使用胸約，惟不料游均何於清醒後未
    按護士呼叫鈴，自行掙脫約束帶下床，以致於行走時不慎跌
    倒受傷，被告實已盡相當之注意義務仍不能避免傷害發生。
    退萬步言，如認被告仍不能免除過失之責，依民法第217 條
    規定，損害之發生或擴大，被害人與有過失者，法院得減輕
    賠償金額，或免除之。所謂被害人與有過失，祗須其行為與
    加害人之行為，為損害之共同原因，而其過失行為並有助成
    損害之發生或擴大者，即屬相當。本件游均何係自行掙脫約
    束帶下床行走而致跌倒受傷，已經台灣高等法院刑事庭認定
    事實在案。則就其自行掙脫約束帶下床部分，應係本件損害
    發生之共同原因，而有與有過失之適用。
(三)另查，原告醫藥費實際支出為1,009 元，其另請求健保給付
    部份10萬8,405 元，並非原告所支出，所請顯無理由，應予
    駁回。而按民事損害賠償事件有關殯葬費，係指收殮及埋葬
    費用而言，其賠償範圍應以必要之支出為限，始得命加害人
    賠償。並非習俗上一切殯葬之支出，皆得請求賠償，有最高
    法院73年度台上字第2936號判決可稽。依目前實務之見解，
    原告請求之「死亡登記除戶等費用」、「毛巾訃聞費用」、
    「家、公祭會場佈置」、「花品」、「喪衣等費用」、「文
    具及郵資」、「喪家服務供餐支出」、「雜項支出（即服務
    人員紅包及臨購物無單據者）」等項，均非殯葬所必要之費
    用，均應予剔除。又原告庚○○請求扶養費540 萬，並未就
    其「不能維持生活」之要件，積極舉證，以實其說，且被害
    人游均何本身罹患失智症，並無工作之能力，並無能力扶養
    原告庚○○，而庚○○尚有子女扶養，故原告庚○○請求扶
    養費540萬元並非有據。而按非財產上損害之慰藉金，固非
    如財產損失之有價額可以計算，但仍應以被害人精神上所受
    之苦痛為準據。因此就被害人精神上所受之無形之苦痛判給
    慰藉金，應審酌被害人之地位，家況及加害人之地位，俾資
    為審判之依據（最高法院48年度台上字第1982參照）。本件
    被害人游均何長期均係由被告乙○○、丙○○2 人照顧，被
    告房、俞2 人與被害人游均何已形同家人，發生此一不幸事
    件，被告房、俞2 人心中難受並不亞於原告等人，被告房、
    俞2 人家境清寒，丙○○亦屬低收入戶，故請鈞院斟酌兩造
    之身分、地位、教有、經濟能力，依公平原則及民法第217
    條過失相抵之規定，為慰撫金之酌定等語，資為答辯。
(四)並聲明：１、原告之訴及假執行之聲請均駁回；２、如受不
    利判決，願供擔保請准宣告免為假執行。
三、兩造不爭執之事實：
(一)原告庚○○因其配偶游均何年邁（民國11年4 月生）、生活
    能力缺損，並患有帕金森症及失智症，且腳部退化無力，乃
    於95年9月30日與被告羅東鎮立養護所代表人即被告甲○○
    及戊○○簽立「長期委託養護契約書」及「委託契約住民約
    束同意書」等契約。
(二)被害人游均何依上述契約於前開處所養護期間即98年8月2日
    上午10時30分至11時30分期間，因自行掙脫胸約約束並起床
    而發生跌倒事故，致頭部受有外傷性硬腦膜下出血、蜘蛛腦
    膜下出血、顱骨骨折、頭皮撕裂等傷害，經送醫急救後仍於
    同年8月5日15時35分因急救無效而宣告死亡；前開事故發生
    時，係由被告羅東鎮立養護所之受僱人即被告乙○○、丙○○輪值巡房並負責照料被害人。
四、得心證之理由：
    本件兩造爭執之處，乃在於：(一)被告乙○○、丙○○就被
    害人游均何之死亡，是否有原告所主張之過失行為存在？如
    果前開行為存在，原告主張已構成侵權行為，並主張其餘被
    告應與被告乙○○、丙○○就原告所受損害，依民法第18 8
    條僱用人之規定負連帶賠償責任，是否有據？又被害人游均
    何就前開死亡事故之發生，是否與有過失？如有過失，兩造
    應負之過失比例為何？(二)原告依侵權行為之法律關係，主
    張原告庚○○受有扶養費540萬元、醫療費用11萬614元、喪
    葬費用20萬4,246元、精神慰撫金200萬元，合計771萬4,860
    元之損失，另其餘原告各受有精神慰撫金30萬元之損害，而
    請求被告連帶賠償，是否有據？茲分別審酌如下：
(一)被告乙○○、丙○○就被害人游均何之死亡，是否有原告所
    主張之過失行為存在？如果前開行為存在，原告主張已構成
    侵權行為，並主張其餘被告應與被告乙○○、丙○○就原告
    所受損害，依民法第188 條僱用人之規定負連帶賠償責任，
    是否有據？又被害人游均何就前開死亡事故之發生，是否與
    有過失？如有過失，兩造應負之過失比例為何？
１、原告主張庚○○於95年9 月30日與被告羅東鎮立養護所代表
    人即被告甲○○及戊○○簽立有「長期委託養護契約書」及
    「委託契約住民約束同意書」等契約，惟被害人游均何依上
    述契約於被告羅東鎮立養護所之養護期間即98年8月2日上午
    10時30分至11時30分期間，因被告乙○○、丙○○業務上之
    過失行為，導致被害人起床發生跌倒事故，致頭部受有外傷
    性硬腦膜下出血、蜘蛛腦膜下出血、顱骨骨折、頭皮撕裂等
    傷害，經送醫急救後仍於同年月5 日15時35分因急救無效而
    宣告死亡。而被告乙○○、丙○○固不爭執渠等於當日負責
    看護被害人游均何，且游均何是日因跌倒撞及頭部死亡等情
    屬實，惟均否認有過失致死情事存在，除以前揭情詞置辯，
    並均辯稱：被告等係依正確標準之程施以胸約後始離開病房
    ，本件純因被害人游均何自行掙脫胸約之約束，下床自行行
    走後跌倒，並非因胸約脫落而逕自床上跌落受傷致死。又被
    告等尚需照顧其他病人，根本無法全程照護被害人游均何，
    渠等施以胸約後離去，並無過失云云。
２、惟查：(1)前開養護中心即被告羅東鎮立養護所代表人甲○○
    及戊○○於95年9 月30日與游均何之家屬庚○○簽立「長期
    委託養護契約書」及委託契約住民約束同意書，而因病人游
    均何有傷害自己或他人之行為，且屢有跌倒情事，雙方約定
    經醫師診斷評估有安全顧慮之虞時，上開養護所在生命安全
    優先前提下，得依使用約束物品準則，逕行必要之約束等情
    ，為原告子○○於原審所自承（見卷附本院98年度訴字第10
    5 號刑事卷宗影本第63頁，下稱刑事卷宗），並有「長期委
    託養護契約書」及委託契約住民約束同意書在卷為憑（見臺
    灣宜蘭地方法院檢察署96年度相字第244號卷宗第179頁至19
    0 頁，下稱宜蘭地檢署相驗卷宗），是被告乙○○、丙○○
    任職於養護中心，依前開契約及其職務，即有施予適當約束
    之注意義務。參以被告乙○○於偵查中自承：「（游均何身
    體狀況）失智老人，行動不便，但他很喜歡走動，意識不太
    清楚，他有時會忘記自己行動不便會想走路，故有預防性約
    束，避免他自行起來，包括在坐輪椅及躺在床上時」等語（
    見宜蘭地檢署偵查卷宗第176 頁），及被告戊○○即養護院
    副院長於刑事案件中證述：「（問：當時為何有需要實施？
    ）失智症會越來越退化…他們沒有辦法自己評估是否處於危
    險環境，所以我們才要實施胸約約束。」等語自明。又被告
    乙○○、丙○○等２人均為領有合格證照之照顧服務員，並
    於當日負責照顧被害人游均何，而被害人游均何確因跌倒頭
    部受有外傷性硬腦膜下出血、蜘蛛腦膜下出血、顱骨骨折及
    頭皮撕裂傷等傷害，嗣經送醫急救後宣告死亡等情，業據渠
    等於前開刑事案件偵查中及審理中均自陳在卷，核與原告辛○○、子○○指述之情節相符，並有法務部法醫研究所法醫
    理字第0960003552號函及所附鑑定報告書、長期委託養護契
    約書、相驗屍體證明書、相驗照片、檢驗報告書、財團法人
    羅許基金會羅東博愛醫院羅博醫字第2007080122號函、排班
    表、給藥紀錄單、診斷證明書、現場照片在卷可稽（含刑事
    卷宗），足見被害人游均何係在前開被告照顧下意外死亡。
    (2)再按，失智老人於臨床上如何使用約束乙節，雖屬個案醫
    療專業判斷事項，並無主管機關所訂標準作業程序，但被告
    等明知被害人係1 患有失智症之老人，為防範其跌倒可能，
    本於其職務即應施予適當約束始能離去，以避免被害人因有
    上開自主行動情形，徒生不必要危險，乃竟容使被害人任意
    掙脫走動而跌傷死亡，自有過失。故被告雖辯稱：渠等已依
    正確標準之程施以胸約後始離開病房，本件係被害人游均何
    自行鑽出胸約約束帶，致跌倒身亡等語，並於刑事案件審理
    時提出胸約預防性約束操作方式示範光碟，並完成勘驗製作
    筆錄（見刑事卷宗第60頁筆錄），然前開被告等在示範光所
    為之操作行為，並非系爭事故發生當時之錄影光碟，故被告
    在系爭事故發生當時是否確實善盡依標準方式操作胸約約束
    帶，有無因他故而有所疏忽，本難執此論斷；況依前述，被
    害人游均何係1 失智老人，無從判斷行為危險性，並於行止
    上適切因應，此乃賦予照護人員施予預防性約束等職務上義
    務之目的所在，而此等預防性約束本以在無礙於受約束人身
    體健康狀況下，足以抑制其具風險性之行動自由，始合其要
    求，故被告等如依其等所述之標準程序實施胸約，被害人游
    均何自不可能於受有「適當」胸約約束之狀況下掙脫，益見
    被告等於系爭事故發生時應未依「適當」方式實施胸約，是
    前開勘驗筆錄內容及被告戊○○所為「（問：光碟中所顯示
    的胸約方式，是否是標準的胸約方式？）…以這種來說也是
    標準的方式。」、「（問：游均何依事發前狀況，他有無能
    力自行解開？）我認為游均何沒有能力去解開。」等語（見
    刑事卷宗第72、73頁筆錄）之證詞，並不足為有利於被告之
    認定，故渠等前開辯詞，尚無足採。至被告等雖另辯稱：渠
    等尚需照顧其他病人，根本無法全程照護被害人游均何，渠
    等施以胸約後離去，並無過失云云。然查：被告等即令需照
    顧其他病人，亦應將被害人之胸約處理至適當狀態，或設法
    以其他方式看顧被害人，避免被害人有上開自主行動情形，
    致生不必要危險（縱使確為原告要求勿束縛太緊亦同），乃
    竟未如此，逕行離去，要難解渠等之過失責任。(3)從而，被
    告乙○○、丙○○明知被害人年邁（事故時約87歲）且患有
    失智症，為防範其跌倒可能，依上開契約，本於其職務應注
    意能注意施予適當約束妥善照顧及約束被害人，且依當時情
    形，並無不能注意情事，竟未能注意，疏於防範，致被害人
    得掙脫而跌倒死亡，被告等就本件事故發生，實有過失。又
    被告之過失行為，與被害人死亡之結果間有相當因果關係，
    渠等有如原告所述之業務過失致死行為，洵堪認定。
３、又原告另主張其餘被告應與被告乙○○、丙○○就原告所受
    損害，依民法第188 條僱用人之規定負連帶賠償責任等語。
    被告則以：被告甲○○係羅東鎮立養護所之法定代理人，被
    告戊○○為副院長，被告丁○○僅任職羅東鎮立養護所醫師
    ，3 人均非被告丙○○、乙○○之僱用人；至羅東鎮立養護
    所部分，因被告乙○○、丙○○均領有病患照顧服務員結業
    證書，故該所應無選任及監督之疏失，有民法第188條第1項
    但書之適用，亦應不負損害賠償責任等語為辯。經查：(1)關
    於被告甲○○、戊○○、丁○○部分：按僱用人藉使用受僱
    人而擴張其活動範圍，並享受其利益，故僱用人固應依民法
    第188條第1項規定與受僱人負連帶賠償責任。然法人與自然
    人乃屬各自獨立之權利主體，故難因該自然人於法人組織體
    內擔任相當之職務，即謂其應與法人視為同一，而負僱用人
    之責任。查被告乙○○、丙○○之僱傭關係乃成立於被告羅
    東鎮立養護所之間，此有宜蘭縣政府地方稅務局97年度綜合
    所得稅各類所得資料清單、各類所得扣繳暨免扣繳憑單等在
    卷可按（詳卷宗第125、127、128、133頁）。是原告僅以被
    告甲○○、戊○○、丁○○分別為被告羅東鎮立養護所之院
    長、副院長及醫師，即謂渠等亦應負民法第188 條之僱用人
    責任云云，顯屬無據，而不足採。(2)關於羅東鎮立養護所部
    分：按僱用人選任受僱人雖曰盡相當之注意，而監督其職務
    之執行未盡相當之注意者，如無縱加以相當之注意，仍不免
    發生損害之情事，仍負民法第188條第1項之賠償責任（最高
    法院22年上字第3116號判例意旨參照）。查被告乙○○、丙○○明知被害人係1 患有失智症之老人，為防範其跌倒可能
    ，本於其職務即應施予適當約束始能離去，以避免被害人因
    有上開自主行動情形，徒生不必要危險，竟容使被害人任意
    掙脫走動而跌傷死亡，洵有過失，業經本院審認如上。且被
    告戊○○於刑事案件中證述：「（問：游均何96年8月2日是
    第3 次跌倒？）印象中是。」、「（問：為何一再讓游均何
    發生跌倒狀況？）我們評估病人是否能自己走路。他第1、2
    次跌倒時應該還沒有實施約束，第2 次跌倒之後才開始約束
    。」等情（詳刑事卷宗第70頁）。顯見被害人事前有跌倒紀
    錄，業經該所評估後可認依其精神及身體狀況如任令被害人
    獨處乃至自主行動，均可能發生危害被害人生命安全或身體
    健康情事，故被告羅東鎮立養護所才指示其受僱人應以胸約
    約束被害人才可離去，以避免危害情形之發生。加以被告養
    護所為一收托照顧60歲以上生活自理能力缺損之養護機構，
    本負有防止收托對象有害及生命或身體健康之情事發生，且
    其與原告間乃存有契約關係，收受報酬擔負長期養護，自當
    盡善良管理人之注意義務，則被告或其受僱之人明知被害人
    之情形，而疏未注意適當之約束或防護，致令本件事故之發
    生。再者，系爭事故發生地即被害人游均何住居之房間本裝
    有監視器，應可彌補其人力上之空檔致發生約束帶未適當束
    縛而遭約束人自力掙脫之疏失，並提供即時之防護及補救措
    施，然該監視器實際上卻已損壞，而無法拍攝被害人之起居
    情形，此亦據被告戊○○於前開刑事案件中所自陳。是被告
    羅東鎮立養護所未確實維護該監視器使其發揮應有功能，或
    加以利用該設備以補足其人力上之空檔或疏失情形之發生，
    亦或安排適當之人力或改進輪值方式或加強人員訓練等，以
    避免危害之發生。則執上各情，尚難僅以其選任之被告乙○○、丙○○均係領有病患照顧服務員結業證書之人，即謂其
    管理、監督上亦無疏失。則原告主張被告養護所應就其受僱
    人即被告乙○○、丙○○之過失侵權行為，負僱用人之連帶
    賠償責任，洵屬有據。
４、再者，被告另抗辯被害人游均何就前開死亡事故之發生與有
    過失云云。惟查，本件被害人游均何是高齡（11年生，事故
    時約87歲）、生活自理能力缺損、患有帕金森症及失智症、
    腳部退化無力之老人，因此從95年起與被告簽立長期委託養
    護契約書同意由被告羅東鎮立養護所為看護等情，已詳如前
    述，被告雖就被害人患有帕金森症略有爭執，但就其餘部分
    則均不爭執（詳卷宗第87頁）。而查，被告即養護院副院長
    戊○○醫師於刑事案件中證述：「（問：當時為何有需要實
    施？）失智症會越來越退化，四肢會愈來愈僵硬，行動能力
    會變差，走路容易跌倒，他們沒有辦法自己評估是否處於危
    險環境，所以我們才要實施胸約約束。」甚明（詳刑事卷宗
    第70頁），且被害人於系爭事故該次跌倒發生前，已有2 次
    跌倒，故被告才決定施以胸約約束之事實，亦如前述。是觀
    諸上情，顯見被害人游均何之生活起居已無法自理，其精神
    及身體（智力、腳部）已逐漸退化，行動亦屬不便，如無人
    在旁照料，連行走均容易跌倒，且實際上之前亦已有多次跌
    倒之紀錄，並為被告所認知，原告並因此與被告簽訂上述契
    約，將被害人委由被告長期養護。是被害人游均何既為1 失
    智老人，無從判斷行為之危險性，而於行止上為適切因應，
    此乃賦予照護人員施予預防性約束等職務上義務之目的所在
    ，而此等預防性約束本以在無礙於受約束人身體健康狀況下
    ，足以抑制其具風險性之行動自由，始合其要求，故被告等
    如依其等所述之標準程序實施胸約，被害人游均何自不可能
    於受有「適當」胸約約束之狀況下掙脫，足見被告等並未依
    「適當」方式實施胸約。執此，被告因自己之疏失致本件事
    故發生，自不得再以此為由認被害人係自行掙脫系爭胸約約
    束、下床行走，且亦未按鈴請求協助，卻自行不慎摔倒因而
    致死，應負完全過失責任或亦有與有過失之情。況被害人患
    有失智症會越來越退化，四肢會愈來愈僵硬，行動能力會變
    差，走路容易跌倒，沒有辦法自己評估是否處於危險環境，
    所以被告才要實施胸約約束以防止危害情事發生，已詳如前
    述，是其對自己行為可能導致之結果不能預見且不能判斷，
    乃不具有可歸責性，而無過失責任之可言，故被告主張本件
    乃與有過失之適用云云，尚無可採。
(二)原告依侵權行為之法律關係，主張原告庚○○受有扶養費54
    0萬元、醫療費用11萬614元、喪葬費用20萬4,246 元、精神
    慰撫金200萬元，合計771萬4,860 元之損失，另其餘原告各
    受有精神慰撫金30萬元之損害，而請求被告連帶賠償，是否
    有據？
１、查被告乙○○、丙○○於前開時、地因業務上之過失行為，
    造成被害人游均何之死亡，且其死亡結果與被告之過失行為
    間乃有因果關係存在，渠等應負共同侵權行為之責任；另被
    告羅東鎮立養護為渠等之僱用人，亦應依法負連帶責任等事
    實，業經本院審認如上。又原告庚○○為被害人之配偶、原
    告辛○○、卯○○、寅○○、丑○○、子○○、壬○○、癸○○、己○○則均為被害人之子、女，此有原告之戶籍謄本
    可按（詳卷宗第77至84頁）。則前開被告等人，自應對原告
    等人因本事故所受之損害，負連帶賠償責任。茲就原告請求
    被告賠償之各項費用，是否應予准許，分述為次：
(１)扶養費540萬元部分：
    按被害人對於第3人負有法定扶養義務者，加害人對於該第3
    人亦應負損害賠償責任。民法第192條第2項定有明文。惟按
    ，損害賠償，除法律另有規定或契約另有訂定外，在於填補
    債權人所受之損害及所失之利益，民法第216 條固定有明文
    。惟無論所受損害抑所失利益，被害人賠償損害之請求權，
    以受有「實際上之損害」為成立要件。故衡量賠償之標準，
    首應調查被害人實際上之損害額，始能定其數額之多寡。是
    「被上訴人向○群、向○芬、向○修、向靜芬等四人是否受
    有扶養費之損失，應以其父即被害人向月明是否有扶養能力
    為斷，而非以向○群等四人有受扶養之必要為準。」最高法
    院亦分別著有97年度台上字第1316號、78年度台上字第2041
    號裁判意旨可參。查本件被害人游均何生前已高齡86歲，係
    60歲以上生活自理能力缺損、患有帕金森症及失智症、腳部
    退化無力之人，因此從95年起與被告簽立長期委託養護契約
    書同意由被告羅東鎮立養護所為看護；且被害人患有失智症
    會越來越退化，四肢會愈來愈僵硬，行動能力會變差，走路
    容易跌倒，沒有辦法自己評估是否處於危險環境，所以被告
    才要實施胸約約束以防止危害情事發生等情，乃詳如前述。
    是被害人依民法第1116-1條之規定，雖對其配偶即原告庚○○負有法定扶養之義務，然其因年邁（事故時約87歲）及罹
    患上述疾病，生活無法自理而需長期委由他人養護，實際上
    並無扶養之能力，反需由配偶另行支出費用委請看護所養護
    甚明。是依前開說明，被害人賠償損害之請求權乃以受有「
    實際上之損害」為成立要件。在本件之情形，原告庚○○顯
    然並未因系爭事故而受有扶養費之實際損失，且被告亦否認
    其受有此項損害，則其依侵權行為之法則請求被告賠償扶養
    費之損失，尚屬無據，亦無再行審認其得向被告請求賠償扶
    養費數額之必要。
(２)醫療費用11萬0,614元部分：
    查本件原告庚○○主張因系爭事故之發生而受有醫療費用11
    萬0,614 元之支出等項損害，固提出計算書及羅東博愛醫院
    醫療費用收據附卷為憑（詳卷宗第94、95頁）。然此部分合
    計應僅10萬9,141元，超逾部分之1,200元並無證據為佐，尚
    難准許。另被告雖不爭執前開單據費用之真正，然辯：原告
    庚○○為此實際支出之醫療費用金額僅為1,009 元（即自費
    金額），其餘10萬8,405 元之醫療費用均為健保負擔之費用
    ，並非原告實際支出，是項費用有保險法之適用，應予剔除
    等語置辯。經查，按保險制度，旨在保護被保險人，非為減
    輕損害事故加害人之責任。保險給付請求權之發生，係以定
    有支付保險費之保險契約為基礎。又全民健康保險法第69-1
    規定：「保險對象不依本法規定參加保險者，處新台幣3,00
    0元以上15,000 元以下罰鍰，並追溯自合於投保條件之日起
    補辦投保，於罰鍰及保險費未繳清前，暫不予保險給付。」
    準此，於繳清保險費前，健保局暫不予保險給付，故全民健
    康保險之保險給付與保險費間具有對價關係，與一般之保險
    契約並無差異。至全民健康保險法第1 條後段固規定，就該
    法未規定之事項應適用其他有關法律。惟全民健康保險性質
    上係屬健康、傷害保險，除有全民健康保險法第82條規定之
    情形外，依保險法第130條、第135條準用同法第103 條之規
    定，全民健康保險之保險人不得代位行使被保險人因保險事
    故所生對於第3 人之請求權，要無保險法第53條規定適用之
    餘地。是全民健康保險之被保險人，非因汽車交通事故受傷
    害，受領全民健康保險提供之醫療給付，其因侵權行為所生
    之損害賠償請求權並不因而喪失（最高法院91年度台上字第
    857號、89年度台上字第805號裁判意旨參照）。而現行法固
    增訂公共安全事故及重大之交通事故、公害或食品中毒事件
    為代位求償範圍。然已明白表彰可得代位求償者（除原規定
    之交通事故外）僅限於增訂之公共安全事故及重大之交通事
    故、公害或食品中毒事件為範圍，並不包含其餘未規定之範
    圍（臺灣高等法院暨所屬法院94年法律座談會民事類提案第
    18號審查意見參照），故依上說明，原告仍得請求是項健保
    給付醫療費之損失，被告上述抗辯尚無足採。而依卷附原告
    所提單據記載之內容，其中醫療單據內「其他費用明細表」
    該項，僅其中重大傷病申請代辦費及1份診斷證明書合計180
    元之支出，可認係被害人為減少損失及為實現損害賠償債權
    所支出之必要費用，且係因加害人之侵權行為所引起，故其
    亦應得請求加害人賠償（最高法院92年度台上字第2653號裁
    判意旨參照），至重複申請之診斷書或非用於本件賠償請求
    之病歷摘要等資料，難認係治療上所必需，該此部分金額（
    即829元）應予扣除外，其餘之10萬8,585元（即11萬0,614
    元-1,200元-829元），乃為事故當日被害人送往羅東博愛醫
    院急救住院治療暨送出所支出，且依被害人所受傷害及收據
    載明之治療費用類別，堪認為必要費用，則原告據此請求被
    告應賠付，應屬有據，而得准許。
(３)喪葬費20萬4,246元部分：
    按不法侵害他人致死者，對於支出殯葬費之人，應負損害賠
    償責任，民法第192 條定有明文。查原告庚○○主張為被害
    人支出殯葬費用，而請求被告賠償，自屬有據。次按，民事
    賠償事件有關殯葬費，係指收殮及埋葬費用而言，其賠償範
    圍應以實際支出之費用，並斟酌被害人當地之習俗、被害人
    之身分、地位及生前經濟狀況決定之（最高法院92年度台上
    字第1427號裁判意旨可資參照）。經查，原告庚○○主張為
    被害人游均何支出殯葬費用計20萬4,246 元之事實，乃提出
    有關之費用支出明細表及收據等為佐（詳卷宗第93頁、第96
    頁至第105 頁）。然被告抗辯：原告請求之「死亡登記除戶
    等費用」、「毛巾訃聞費用」、「家、公祭會場佈置」、「
    花品」、「喪衣等費用」、「文具及郵資」、「喪家服務供
    餐支出」、「雜項支出（即服務人員紅包及臨購物無單據者
    ）」等項，均非殯葬所必要之費用，均應予剔除。經查：原
    告請求之「死亡登記除戶等費用」計260 元非屬殯葬所需、
    「毛巾費用」計2萬0,480 元（以原告所列2萬4,230元訃聞
    3,750元）及「喪家服務供餐支出」計4萬3, 600元，乃係對
    贈送奠儀親友之回饋及用餐服務、「文具及郵資」計423 元
    單據未列詳細用途，是否與本件有關無從判定、「雜項支出
    」計3萬元無單據亦無用途證明，是否確屬必要無從判定，
    「衣服、襯衫」1萬1,693元，依檢具之發票無從判定其用途
    及是否確屬必要，故以上合計10萬6,456元等項之支出，依
    前所述，或核與收殮及埋葬費用無涉，或未具體敘明與前開
    必要費用支出有何關連，被告既有所抗辯，即難准許。至被
    告另抗辯之「訃聞」為習俗所通見、「家、公祭會場佈置」
    及「花品」係葬禮中搭蓋作為擺設靈堂、鮮花，做為告別式
    場用，此部分支出亦屬必要之殯葬費用。故依上開說明，除
    前述應予剔除之項目支出以外，本件酌量各項支出金額，尚
    屬合理適當，亦符合被害人生前之身分、地位及經濟狀況，
    可認為必要之殯葬費用。從而，原告庚○○主張被告應賠償
    其所支出之殯葬費用9萬7,790元（即20萬4,246元－10萬6,
    456元），乃屬有據，應得准許；至其逾前開數額之請求，
    則無理由，不應准許。
(４)精神慰撫金440萬元部分：
    查被害人游均何於前述時、地，因被告之共同業務過失行為
    而死亡，而原告庚○○、辛○○、卯○○、寅○○、丑○○
    、子○○、壬○○、癸○○、己○○分別為被害人之配偶及
    子、女，已如前述。衡情渠等因本事故之發生而痛失至親，
    於精神上確受有痛苦，故原告等人請求被告賠償非財產上所
    受損害，乃屬有據。查原告庚○○為21年7 月生，於本件事
    故發生時年近75歲，年邁無經濟收入，中風造成肢障並領有
    身障手冊，現受子女等扶養，依稅務計算標準於96年至97年
    間名下有約992元至1,864元不等之執行業務及利息等所得收
    入，以及4,560 元之股票投資收入，並無不動產、原告辛○○為41年8 月生，於本件事故發生時年約55歲，中度失聰造
    成聽障並領有身障手冊，目前任職台北市立萬華國中技工，
    月收入約3萬2,000元，依稅務計算標準於96年至97年間名下
    有約14萬6,455元至23萬1,804元不等之股利所得收入、以及
    價值約224萬1,678元之不動產10餘筆、股票投資、汽車乙部
    等財產、原告卯○○為39年12月生，於本件事故發生時年約
    57歲，現為家管，依稅務計算標準於96年至97年間名下查無
    所得收入且無不動產、原告寅○○為42年12月生，於本件事
    故發生時年約54歲，兼任保險業務員，月收入約1 萬元，依
    稅務計算標準於96年至97年間名下有約11萬5,333元至18 萬
    3,318 元不等之薪資所得收入及汽車乙部等財產，並無不動
    產、原告丑○○為44年2 月生，於本件事故發生時年約51歲
    ，兼任保險業務員，月收入約1 萬元，依稅務計算標準於96
    年至97年間名下有約13萬8,932元至41萬4,365元不等之營利
    、股利、執行業務、獎金及薪資等所得收入，以及價值約41
    8萬1,114元之不動產數筆、汽車3 部、股票投資等財產、原
    告子○○為47年12月生，於本件事故發生時年約49歲，目前
    任職國立羅東高中職員，月收入約5萬5,000元，依稅務計算
    標準於96年至97年間名下有約84萬7,002元至95萬5,9 06 元
    不等之利息、股利及薪資等所得收入，以及價值約51萬9,37
    4 元之不動產、汽車乙部、股票投資等財產、原告壬○○為
    49年8 月生，於本件事故發生時年約47歲，目前以打零工維
    生無一定雇主，月收入約2 萬元，依稅務計算標準於96年至
    97年間名下有約2,532元至2,670元不等之利息所得收入，以
    及價值約179萬3,000元之不動產、汽車乙部等財產、原告癸○○為51年3 月生，於本件事故發生時年約45歲，現為家管
    ，依稅務計算標準於97年間名下有約384 元之薪資及其他等
    所得收入，並無不動產（96年則查無所得及財產資料）、原
    告己○○為46年8 月生，於本件事故發生時年近50歲，現為
    家管，依稅務計算標準於96年至97年間名下有約225元至2,2
    78元不等之股利、利息等所得收入，以及約1萬1,850元之股
    票投資等財產，並無不動產；而被告羅東鎮立養護所係由財
    團法人感恩社會福利慈善基金會所承辦設立之老人養護機構
    、基金會登記之財產總額為1,000萬元、被告乙○○為57年7
    月生，於本件事故發生時年近39歲，大學畢業，已婚，現無
    業，依稅務計算標準於96年至97年間名下有約30萬6,069 元
    至34萬4,011 元不等之利息、薪資及其他等所得收入，並無
    不動產、被告丙○○為50年10月生，於本件事故發生時年約
    46歲，高中畢業，已婚並育有3 名子女，低收入戶，現無業
    ，依稅務計算標準於96年至97年間名下有約14萬747元至32
    萬901 元不等之薪資所得收入，並無不動產等情，業據兩造
    分別陳明在卷，並有稅務電子閘門財產所得調件明細表附卷
    可稽。是本院審酌兩造之身分、年齡、地位、經濟狀況、原
    告等人均已有1 段時間未與被害人日常共同居住、被害人於
    事故發生時已高齡87歲、本事故發生過程及過失情形、被告
    養護所雖係收受報酬而擔負養護義務，然與被害人間亦有一
    定之照護情誼存在，本事故之發生殊非兩造所欲，及原告所
    受損害程度、被告事後態度等一切情狀後，認原告庚○○請
    求慰撫金200萬元及其餘原告各請求慰撫金30萬元，殊嫌過
    高，應以原告庚○○慰撫金90萬元、其餘原告8人乃各以慰
    撫金15萬元為適當；故原告逾前開數額所為之請求，則無理
    由，不應准許。
２、因此，本件原告主張所受損害之總額，就前述經審認應准許
    之各項金額予以加計後，就原告庚○○部分合計為110萬6,3
    75元（即醫療費用10萬8,585元、喪葬費用9萬7,790 元、精
    神慰撫金90萬元）、其餘原告請求部分則各為15萬元（即精
    神慰撫金各為15萬元）。
(三)綜上所述，原告主張依侵權行為的法律關係，請求被告羅東
    鎮立養護所、乙○○、丙○○應連帶賠償：(1)原告庚○○11
    0萬6,375元，及如附表所示之利息；(2)原告辛○○、卯○○
    、寅○○、丑○○，子○○、壬○○、癸○○、己○○各15
    萬元，並均自98年8月13日起至清償日止，按年息5％計算之
    利息，為有理由，應予准許；至其逾前開數額及對其餘被告
    所為之請求，則屬無據，不應准許。
參、假執行之宣告：兩造均陳明願供擔保請准宣告假執行及免為
    假執行，就原告勝訴部分，核無不合，爰酌定相當之擔保金
    額准許之；至原告敗訴部份，其假執行之聲請則因訴之駁回
    ，而失所附麗，應予駁回。
肆、本件事證已臻明確，兩造其餘攻擊、防禦方法及舉證，經核
    與判決結果無影響，爰不逐一論列。
伍、訴訟費用負擔之依據：民事訴訟法第79條、第85條第1項、
    第2項。
中    華    民    國    99    年    3     月    22    日
                  臺灣宜蘭地方法院民事庭
                      法  官  林翠華
正本係照原本作成
如對本判決上訴，須於判決送達後20日內向本院提出上訴狀（須
附繕本）。
中    華    民    國    99    年    3     月    22    日
                      書記官  劉謹翊
附表：
┌────────┬────────┬────────┐
│金  額（新台幣）│利息起算日，並均│    備    註    │
│                │按年息5％計算   │                │
├────────┼────────┼────────┤
│    90萬元      │98年8 月13日起至│原起訴範圍經核准│
│（精神慰撫金）  │清償日止（詳卷宗│之金額，及按原告│
│                │第32頁）        │減縮請求之利息起│
│                │                │算日計算。      │
├────────┼────────┼────────┤
│   20萬6,375元  │99年1 月21日至清│經核准之追加醫療│
│（含醫療費用10萬│償日止（詳卷宗第│費用及喪葬費用之│
│ 8,585元、喪葬費│112頁）         │金額。          │
│ 用9萬7,790元） │                │                │
│                │                │                │
├────────┼────────┼────────┤
│合計110萬6,375元│                │                │
│                │                │                │
└────────┴────────┴────────┘
裁判費計算書：
┌────────┬────────┬────────┐
│   項      目   │金  額（新台幣）│   備    註     │
├────────┼────────┼────────┤
│  第一審裁判費  │        0元     │刑事附帶民事部分│
│                │                │，依法免徵裁判費│
├────────┼────────┼────────┤
│  第一審裁判費  │    1,220元     │原告於99年1 月20│
│（追加起訴部分）│                │日繳納（移送民事│
│                │                │庭後追加起訴之裁│
│                │                │判費）          │
├────────┼────────┼────────┤
│  合        計  │    1,220元     │                │
└────────┴────────┴────────┘

司法院資訊處製作；財團法人民間司法改革基金會備份。
